【裁判字號】    89,重訴,796
【裁判日期】    900702
【裁判案由】    分割共有物
【裁判全文】
臺灣高雄地方法院民事判決  八十九年度重訴字第七九六號
    原      告  甲○○
    被      告  丙○○
    被      告  乙○
右當事人間分割共有物事件，本院判決如左：
    主    文
兩造共有坐落高雄縣路竹鄉○○段第一七四地號、面積五百七十二平方公尺、建地，
其分割方法如附圖一所示，其中紅色斜線部分、面積一百九十平方公尺土地由被告二
人按應有部分各二分之一比例保持共有；其餘部分面積三百八十二平方公尺土地分歸
原告取得。
訴訟費用由被告乙○負擔六分之一，被告丙○○負擔六分之一，餘由原告負擔。
    事    實
甲、原告方面：
一、聲明：如主文所示。
二、陳述：
（一）坐落高雄縣路竹鄉○○段第一七四地號土地，為兩造共有，原告之應有部分為
      三分之二，被告二人之應有部分各為六分之一。而本件坐落高雄縣路竹鄉○○
      段第一七四地號土地並無不能分割之約定，或因使用目的不能分割之情事，又
      兩造間雖經多次分割協議，並經調解，仍無法達成分割之協議，爰依民法第八
      百二十四條之規定，訴請裁判分割。
（二）本件原告所提土地分割方案即附圖二中，Ａ部份面積九十五平方公尺土地上有
      被告乙○所有之老舊建物，且與鄰地之自留道路相鄰，通行無礙，故該部分宜
      分割由被告乙○取得；Ｂ部分面積九十五平方公尺土地因緊鄰他人土地之既成
      道路，出入方便，故分歸被告丙○○取得；至其餘部分土地上雖另有被告丙○
      ○所有之未完成建物及正廳房屋，惟該未完成建物位於土地中央，倘將該建物
      占用之部分土地分割予被丙○○，將使原告分得之土地顯不完整，至該正廳房
      屋則甚為老舊、價值不高且占用之面積超出被告之應有部分，均應予以拆除，
      由原告單獨所有。
（三）因被告顯無補償原告之資力，爰放棄找補之權利，請求依原物及應有部分面積
      分割。
三、證據：提出土地登記簿謄本、地籍圖謄本。
乙、被告方面：
一、被告乙○部分：
（一）聲明：駁回原告之訴。
（二）陳述：
    １同意依附圖一所示分割方案分割、保留目前占有使用之房屋。
    ２如被告二人分別取得相鄰之土地，將來被告丙○○得自其土地上出入。
    ３亦同意與被丙○○保持共有。
    ４主張無資力補償。
二、被告丙○○部分：
（一）聲明：駁回原告之訴。
（二）陳述：
    １本件原告之應有部分原係被告丙○○及胞兄莊照尚所有，後遭第三人莊榮輝以
      偽造文書方式盜賣予原告，故原告並未合法取得本件土地所有權，本件土地自
      不應依現登記內容分割。
    ２被告丙○○於本件土地上有房屋，現為被告丙○○占有使用中。
    ３主張應保留現狀及道路通行。
    ４主張無補償之可能。
（三）證據：提出高雄縣政府八九府地籍字第０九二九三一號函。
丙、本院依職權勘驗現場，命地政人員測量後繪製分割方案及複丈成果圖，並函財團
    法人臺灣公證鑑定中心鑑定本件土地分割後各部分價值暨找補方案。
    理    由
一、本件原告主張坐落高雄縣路竹鄉○○段第一七四地號土地，為兩造共有，原告之
    應有部分為三分之二，被告二人之應有部分各為六分之一，而本件坐落高雄縣路
    竹鄉○○段第一七四地號土地並無不能分割之約定，或因使用目的不能分割之情
    事，又兩造間雖經多次分割協議，並經調解，仍無法達成分割之協議，爰依民法
    第八百二十四條之規定，訴請裁判分割。
    被告乙○同意依附圖一所示分割方案分割、保留目前占有使用之房屋，亦同意與
    被告丙○○保持共有；被告丙○○則以本件原告之應有部分原係被告丙○○及胞
    兄莊照尚所有，後遭第三人莊榮輝以偽造文書方式盜賣予原告，故原告並未合法
    取得本件土地所有權，本件土地不應依現登記內容分割，並應保留現狀及道路通
    行等語，資為抗辯。
二、原告主張坐落高雄縣路竹鄉○○段第一七四地號土地，為兩造共有，原告之應有
    部分為三分之二，被告二人之應有部分各為六分之一，而本件坐落高雄縣路竹鄉
    ○○段第一七四地號土地並無不能分割之約定，或因使用目的不能分割之情事等
    事實，業據提出土地登記簿謄本、地籍圖謄本為證，核屬相符，除原告是否合法
    取得本件土地所有權外，並均為被告所不爭；而就原告之應有部分乃被告丙○○
    及胞兄莊照尚遭第三人莊榮輝以偽造文書方式盜賣予原告、原告並未合法取得本
    件土地所有權一節，被告丙○○並未提出任何證據以實其說，依前開證物，應認
    原告之主張為真實。
三、按各共有人，得隨時請求分割共有物，但因物之使用目的不能分割或契約訂有不
    能分割之期限者，不在此限；分割之方法，不能協議決定者，法院得因任何共有
    人之聲請，命為以原物分配於各共有人或變賣共有物，以價金分配於各共有人；
    以原物為分配時，如共有人中，有不能按其應有部分受分配者，得以金錢補償之
    ，民法第八百二十三條第一項、第八百二十四條第二項、第三項分別定有明文。
    本件土地並無不能分割之約定，或因使用目的不能分割之情事，被告丙○○亦未
    能舉證證明原告未合法取得本件土地所有權，前已述及，則原告訴請裁判分割共
    有之土地，洵屬有據，應予准許。
四、請求共有物之分割，應由法院依民法第八百二十四條命為適當之分配，不受當事
    人主張之拘束；又分割共有物時，法院應參酌當事人之聲明、共有物之性質、經
    濟效用及全體共有人利益等公平決之；分割共有物係使共有關係變為單獨所有，
    故以原物分配於各共有人時，除應顧及均衡之原則外，並須各共有人應行分得之
    範圍，例如面積多寡、交通、位置等等，予以確定，最高法院四十九年臺上字第
    二五六九號、五十五年台上字第一九八二號著有判例可資參照。則本件分割方法
    ：
（一）本件附圖一紅色斜線部分土地上有被告乙○、丙○○所有之建物各一棟，其中
      被告乙○所有之建物為其居住使用中，被告丙○○所有之建物則為「正廳」，
      年代久遠，內供奉莊氏先祖牌位，情感上難以割捨，此迭經被告陳述明確；又
      該部分土地西鄰鄰地一米自留巷道，北面與鄰地建物間，尚有一米小巷可通達
      外側道路，亦據本院職權勘驗現場屬實，有勘驗筆錄、現場圖及高雄縣路竹地
      政事務所複丈成果圖立卷足憑；再者，本件土地經本院職權送請鑑定結果，附
      圖一紅色斜線部分土地每平方公尺價值高出其餘部份甚多，有財團法人臺灣公
      證鑑定中心（九０）證執字第０五二二號覆函暨報告書在卷可考，但因被告乙
      ○顯無資力補償，被告丙○○則無補償意願，原告已當庭放棄找補之權利，是
      將附圖一紅色斜線部分所示土地分歸被告取得，就經濟價值及使用便利上，均
      無不當。
（二）被告二人均陳明願保持共有。
（三）原告於本件土地東北角鄰地上，尚有一建物、土地，此經原告自承無訛，復據
      本院現場勘驗無誤，則將本件土地東北角相鄰部分分歸原告取得，亦有利於原
      告整體之通行、利用。
（四）被告丙○○雖於本院最後一次辯論期日改稱：希能保留其自用建物，擬放棄前
      述正廳云云，然被告丙○○之自用建物位於本件土地南側正中，有現場圖、複
      丈成果圖可按，倘遷就該建物而為分割，復需保留聯外通路，將使原告之土地
      形狀顯不完整而難以利用，自不足採。
（五）至原告主張如附圖二所示之分割方法，惟該分割方法將使被告丙○○所有之「
      正廳」及新建未完成建物均需拆除，對被告丙○○衝擊過大。
（六）綜上所述，本院綜合整體經濟利益、土地利用便利性、共有物之性質、公平性
      與土地現狀保持等方面，衡諸分割後之效益、使用情形及共有人之主觀意願，
      認如附圖一所示之分割方案，允為公平妥當，爰判決如主文所示。
五、從而，本院依職權為斟酌結果，認以附圖一所示方案較為適當而採為分割方法。
六、據上論結，本件原告之訴有理由，依民事訴訟法第七十九條但書判決如主文。
中      華      民      國    九十      年      七      月      二      日
                              臺灣高雄地方法院民事第一庭
~B法      官  洪文慧
右為正本係照原本作成。
如不服本判決，應於送達後廿日內，向本院提出上訴狀並表明上訴理由，如於本判決
宣示後送達前提起上訴者，應於判決送達後十日內補提上訴理由書（須附繕本）。
中      華      民      國    九十      年      七      月      四      日
~B法院書記官  陳惠玲
~F0;
~T32;
★附圖：


司法院資訊處製作；財團法人民間司法改革基金會備份。
